【裁判字號】    97,家訴,3
【裁判日期】    970520
【裁判案由】    確認繼承權存在
【裁判全文】
臺灣基隆地方法院民事判決               97年度家訴字第3號
原      告  子○○○
訴訟代理人  壬○○
被      告  己○○
訴訟代理人  丙○○○
被      告  甲○○○
            丁○○
            癸○○○
            庚○○
            辛○○
兼上列五人  戊○○      住基隆.
共同訴訟代              身分證.
理人
被      告  乙○○○    住臺北.
上列當事人間請求確認繼承權存在事件，本院於民國97年5月6日
言詞辯論終結，判決如下：
    主  文
確認原告對被繼承人方李阿香（女、民國6年7月23日生、民國96
年5月4日死亡、身分證統一編號：Ｚ000000000號）之遺產有繼承
權存在。
訴訟費用由被告連帶負擔。
    事實及理由
一、被告乙○○○經合法通知，未於最後言詞辯論期日到場，核
    無民事訴訟法第386 條所列各款情形，爰依原告之聲請，由
    其一造辯論而為判決。
二、原告起訴請求確認對被繼承人方李阿香之遺產有繼承權存在
    ，其主張如下：
  (一)原告係於民國○○年 ○月○○日出生，因方李樹與其妻即被繼承
    人方李阿香所生之子不幸早夭，遂於民國24年9月6日（即昭
    和10年9月6日）由方李樹出面收養原告為養女，且由被繼承
    人方李阿香哺乳撫育原告，並為原告取小名「招弟」，以盼
    其後能順利生子。雖方李樹與被繼承人方李阿香於24年11月
    18日才辦理結婚登記，但依日據時期臺灣民事習慣，婚姻制
    度係採取意思主義，特定男女間，互有結婚之意思，即可視
    為婚姻關係業已成立，依方李樹與被繼承人方李阿香 2人所
    生長女癸○○○係於民國○○年 ○月○○日出生之事實，以受胎
    期間推定，被告癸○○○係於民國24年5月22日至同年9月20
    期間受胎，足證原告之養父方李樹於收養原告前，與被繼承
    人方李阿香在客觀上已有夫妻關係，其 2人自已存有婚姻關
    係。
  (二)又依日據時期臺灣之習慣，收養子女，依養子女之生父與養
    父合意即可成立，收養人有配偶者，收養者得不與配偶共同
    為之，然收養之效力仍及於配偶。方李樹收養原告時，與被
    繼承人方李阿香既已存在婚姻關係，則方李樹收養原告之效
    力，應及於其配偶方李阿香，故原告亦為方李阿香之養女，
    自為其繼承人。
三、被告部分：
  (一)被告己○○聲明駁回原告之訴，其抗辯略以：
  1.本件收養爭執雖發生於民國24年之日據時期，但我國民法親
    屬繼承編既已於民國19年公布施行，自應依我國民法判斷系
    爭收養效力。原告是被告先父方李樹於婚前所收養之養女，
    與被告先母方李阿香並無收養關係，且原告與方李阿香年齡
    差距不到20歲，依民法第1073條規定，方李阿香不得收養原
    告為養女，此由原告之戶籍謄本僅記載養父為方李樹，養母
    姓名為空白即明，依當時適用之民法親屬繼承規定，原告自
    非方李阿香之繼承人。
  2.又方李樹係於收養原告後，始於民國24年11月18日與方李阿
    香結婚，故無最高法院85年度台上字第1655號判決所示法理
    之適用，原告主張其亦為方李阿香之養女，自應舉證證明於
    其被方李樹收養時，方李樹與被繼承人方李阿香有配偶關係
    ，原告以民法受胎期間推定婚生子女之規定，推定方李樹與
    方李阿香婚姻關係之存續期間，與嚴格心證之直接舉證責任
    不符。
  (二)被告乙○○○未於最後言詞辯論期日到場，之前到庭則聲明
    駁回原告之訴，並抗辯：其只知道原告是父親方李樹的養女
    。
  (三)被告甲○○○、丁○○、鄒方美慧、庚○○、辛○○、戊○○均認諾原告的請求。
四、被告甲○○○、丁○○、鄒方美慧、庚○○、辛○○、戊○○雖認諾原告的請求，惟本件訴訟標的對被告須合一確定，
    依民事訴訟法第56條第1項第1款之規定，共同訴訟人中一人
    之行為，不利益於共同訴訟人者，對於全體不生效力，上開
    被告所為之認諾行為，不利益於共同訴訟人，對被告全體即
    不生效力，合先敘明。
五、原告主張其於民國24年9月6日（即昭和10年9月6日）出養為
    方李樹之養女，之後方李樹與被繼承人方李阿香於民國24年
    11月18日辦理結婚登記等事實，業據原告提出日據時期及現
    戶戶籍謄本各 1件為憑，亦為被告所不爭執，至於原告主張
    其為方李樹收養時，方李樹與方李阿香已有夫妻關係，且依
    當時臺灣民間習慣，方李樹收養原告之效力亦及於被繼承人
    方李阿香，則為被告所否認，並以前開內容抗辯，因此本件
    所應審究的是：方李樹收養原告時，與被繼承人方李阿香間
    是否有婚姻關係？如方李樹與方李阿香有婚姻關係，則方李
    樹上開收養行為之效力是否及於被繼承人方李阿香？經查：
  (一)按臺灣在日據時期本省人間之親屬及繼承事項不適用日本民
    法第四編（親屬）第五編（繼承）之規定，而依當地之習慣
    決之，最高法院著有57年台上字第3410號判例可資參照。本
    件原告對養父方李樹之配偶方李阿香之遺產是否有繼承權，
    在於方李樹於日據時期昭和10年9月6日收養原告時，與被繼
    承人方李阿香是否存有婚姻關係，及該收養行為之效力是否
    亦及於其配偶，故系爭收養及婚姻之法律關係，均應依日據
    時期之臺灣習慣決之。
  (二)次按日據時期婚姻之成立，並無如我國民法第 982條所定要
    件之限制，最高法院45年台上字第 448號判例意旨參照，當
    時臺灣人間之婚姻係採取意思主義，特定男女間互有結婚之
    意思，而客觀的有夫妻關係之事實存在時，即可視為婚姻關
    係業已成立（見法務部編印，「臺灣民事習慣調查報告」第
    72頁，93年 6版）。經查，依原告所提日據時期戶籍謄本之
    記載，方李樹於昭和10年9月6日收養原告，之後於同年11月
    18 日與方李阿香辦理結婚登記，方李阿香並於4個月後即翌
    （11）年 3月18日生下長女即被告癸○○○（當時姓名為方
    美子），依民法第1062條受胎期間之推算，被告癸○○○係
    於昭和10年5月22日至同年9月20日期間受胎，足證方李樹與
    方李阿香於收養原告前，業已共居並汲於生育後嗣以傳香火
    ，被告癸○○○、庚○○亦到場陳稱：當年其父母即方李樹
    與方李阿香所生下之第一胎並未順利生存，故收養原告，由
    方李阿香哺乳原告，認為這樣可以「招弟」等語，衡諸常情
    ，傳宗接代為婚姻之重要目的之一，此在日據時期尤甚於今
    日，原告主張其養父方李樹於收養原告時，與被繼承人方李
    阿香主觀上已有結婚之意思，客觀上有夫妻關係之事實存在
    ，可視為有婚姻關係存在等情，應堪信為真實。
  (三)又按日據時期臺灣民事習慣，收養子女，依養子之生父與養
    父合意而成立，生母或養母不過問其事，收養人有配偶者，
    收養子女得不與其配偶共同為之，然收養之效力亦及於配偶
    ，並非因為夫得獨立收養子女，而其收養之效力，不及於其
    妻，最高法院60年度台上字第3155號判決、85年度台上字第
    1655號判決要旨參照。本件原告係於日據昭和10年（民國24
    年）為方李樹所收養，當時方李樹與方李阿香已存有婚姻關
    係，業如前述，並有前開日據時期戶籍謄本在卷可稽，方李
    樹收養原告之效力，自及於其妻方李阿香，原告與方李阿香
    間發生養親養女關係，至屬明確。
六、綜上所述，依日據時期之臺灣民事習慣，方李樹收養原告之
    效力及於其配偶方李阿香，原告與方李阿香間發生養親養女
    關係，原告自為方李阿香之繼承人，被告己○○、乙○○○
    否認原告為方李阿香之養女，不足採信。從而，原告起訴請
    求確認其對被繼承人方李阿香之遺產有繼承權存在，為有理
    由，應予准許。
七、本件事證已經明確，兩造其餘攻擊防禦方法及未經援用之證
    據，經本院逐一審酌後，認與判決結果不生影響，爰不一一
    論列，附此敘明。
八、結論：本件原告之訴為有理由，依民事訴訟法385條第1項前
    段、第85條第2項，判決如主文。
中    華    民    國    97    年    5     月    20    日
                  家事法庭法  官  陳湘琳
以上正本係照原本作成。
如對本判決上訴，須於判決送達後20日內向本院提出上訴狀。
中    華    民    國    97    年    5     月    20    日
                          書記官  張宏賓


司法院資訊處製作；財團法人民間司法改革基金會備份。
